【裁判字號】    98,易,546
【裁判日期】    980602
【裁判案由】    詐欺
【裁判全文】
臺灣臺中地方法院刑事判決               98年度易字第546號
公  訴  人  臺灣臺中地方法院檢察署檢察官
被      告  乙○○
選任辯護人  郭隆偉律師
上列被告因詐欺案件，經檢察官提起公訴（97年度偵字第27179
號）及移送併案審理（臺灣臺北地方法院檢察署98年度偵字第
1414號），本院判決如下：
    主    文
乙○○幫助意圖為自己不法之所有，以詐術使人將本人之物交付
，處有期徒刑伍月，如易科罰金，以新臺幣壹仟元折算壹日。
    犯罪事實
一、乙○○可預見一般人使用他人金融機構之帳戶，常與財產犯
    罪具有密切關係，可能利用他人金融機構帳戶作為取得贓款
    之工具，並掩飾不法犯行，其雖無提供帳戶幫助他人犯罪之
    確信，仍以縱若有人持之犯罪亦不違背其本意之幫助犯意，
    於民國九十七年九月四日晚間十時許，在臺中市○○○路與
    忠明南路之路口，將其母甲○○○所有之彰化商業銀行南臺
    中分行帳號00000000000000號金融帳戶之存摺及金融卡（含
    密碼），交付予真實姓名、年籍不詳，綽號「阿德」之成年
    男子，幫助該男子所屬詐騙集團為詐欺取財犯行時，作為存
    匯款及提款帳戶使用，任由他人藉以遂行詐欺取財犯罪。嗣
    前述詐欺集團成員於取得上開存摺、金融卡及密碼後，共同
    基於意圖為自己不法所有之犯意聯絡：
  (一)於九十七年九月七日上午八時四十二分許，先後佯稱為網路
    購物商店及中華郵政股份有限公司之客服人員，撥打電話予
    丙○○，誆稱丙○○日前在網路購物之付款單據簽立錯誤，
    需依指示操作櫃員提款機云云，致丙○○陷於錯誤，依指示
    前往操作，匯款新臺幣（下同）九萬五千元至甲○○○所有
    之前揭帳戶。嗣丙○○發覺有異而報警處理，始悉受騙。
  (二)於九十七年九月七日下午二時二十二分許，先後佯稱為網路
    購物賣家及中華郵政股份有限公司之客服人員，撥打電話予
    沈玉玲，誆稱沈玉玲日前在網路購物之付款單據簽立錯誤，
    需依指示操作櫃員提款機云云，致沈玉玲陷於錯誤，依指示
    前往操作，將三萬八千元整分為二筆（一萬八千元及二萬元
    ）匯入廖國焮（另由臺灣臺北地方法院檢察署檢察官偵辦）
    所有之台新國際商業銀行忠孝分行00000000000000號帳戶內
    、三萬五千元整匯入前揭甲○○○（移送併辦意旨書誤載為
    乙○○）彰化商業銀行南臺中分行00000000000000號帳戶內
    、四萬七千元整匯入陳宏元（由臺灣臺北地方法院檢察署檢
    察官偵辦）名下彰化商業銀行永康分行00000000000000號帳
    戶內。嗣經沈玉玲查證後，始悉受騙。
二、案經丙○○訴由臺中市警察局第三分局報告臺灣臺中地方法
    院檢察署檢察官偵查起訴及臺北市政府警察局大安分局報告
    臺灣臺北地方法院檢察署檢察官移送併案審理。
    理    由
一、按現行刑事訴訟法為保障被告之反對詰問權，排除具有虛偽
    危險性之傳聞證據，以求實體真實之發見，於該法第一百五
    十九條第一項明定被告以外之人於審判外之言詞或書面陳述
    ，除法律有規定者外，不得作為證據。又被告以外之人於審
    判外之陳述，雖不符前四條之規定（即刑事訴訟法第一百五
    十九條之一至同條之四），而經當事人於審判程序同意作為
    證據，法院審酌該言詞陳述或書面陳述作成時之情況，認為
    適當者，亦得為證據；當事人、代理人或辯護人於法院調查
    證據時，知有第一百五十九條第一項不得為證據之情形，而
    未於言詞辯論終結前聲明異議者，視為有前項之同意，刑事
    訴訟法第一百五十九條之五定有明文。本件檢察官、被告及
    辯護人並未就卷內證據資料之證據能力有所爭執，且迄於言
    詞辯論終結前，均未主張有刑事訴訟法第一百五十九條第一
    項不得為證據之情形，是應認已同意卷內證據均得作為證據
    ，且經本院審酌後，認無不適當之情形，應認本案調查之卷
    內證據均有證據能力，合先敘明。
二、訊據被告乙○○固坦承將其母親甲○○○名義申請開立之彰
    化商業銀行南臺中分行帳戶之存摺、提款卡及密碼交付他人
    之事實，惟矢口否認有何幫助詐欺取財之犯行，辯稱：其因
    求職才交付帳戶，係應徵司機，看報紙打電話去問，是交付
    帳戶三天前問的，對方自稱「阿德」，其雖沒有去那家公司
    看過，但「阿德」有開車載其跑過該路線，是電話聯絡後第
    二天，並不知該公司名稱，是跟「阿德」約地點，由「阿德
    」直接載其過去，「阿德」是打電話時才認識的，「阿德」
    要求要職業駕照，而其確有職業駕照，「阿德」說開戶是要
    薪資轉帳使用，當時是說信用合作社或彰化銀行都可以，因
    為其有卡債不能申請帳戶，怕被債權人扣薪水，所以用其母
    親名義開戶，其帳戶是在臺中市○○○路與忠明南路路口交
    付帳戶與「阿德」，已經有說好要去上班，「阿德」說隔兩
    天會通知我上班，要去何處上班不清楚，「阿德」說要先將
    資料給他影印，後來打電話一直拖沒有歸還，是在第五天其
    母親帳戶被凍結才知道有問題，當時沒有想那麼多，而且「
    阿德」還說其帳戶裡面只有一千元不會對其怎麼樣云云；而
    辯護人另以：詐騙集團騙取帳戶手法很多方式，一般人會把
    帳戶交付他人不符合常理，且被告當時是因為需要工作孔急
    ，且「阿德」有帶被告去看過司機跑車路線，讓其認為有工
    作可做，且帳戶內只有一千元，騙取一千元沒有必要，所以
    才將帳戶交付，被告係不知情被騙，且確實有詐騙集團以詐
    騙手法將他人帳戶騙到手並沒有支付任何對價，是以應徵工
    作要求被害人開戶將帳戶拿走，沒有歸還，另再賣給其他詐
    騙集團；且被告確實有與門號0000000000號電話有通聯紀錄
    ，事後跟「阿德」要帳戶，可能因為電話沒有接通所以沒有
    通聯紀錄，被告後來也請其母親報案，想要將事情作為司法
    處理，從卷內被告個人帳戶有七個，若是真的要販賣帳戶圖
    利就可以用自己帳戶，不需要請其母親開立新帳戶云云，並
    提出自由時報九十八年二月二十七日報載新聞影本一份為憑
    。經查：
  (一)被害人丙○○、沈玉玲等二人各遭詐騙而分別依指示匯款至
    被告以其母親甲○○○名義申設之上開帳戶，嗣知受騙報警
    處理之事實，業據被害人丙○○於警詢及證人即被害人沈玉
    玲於警詢、偵訊時指訴及證述明確，並有彰化銀行南臺中分
    行九十七年十月十四日彰南中字第9702231號函暨檢送之甲○○○帳戶個人戶顧客資料卡及存摺存款帳戶資料查詢明細
    表影本、臺北縣政府警察局三峽分局三峽派出所受理刑事案
    件報案三聯單影本、被害人丙○○提出之彰化銀行無卡存款
    交易明細影本、自動櫃員機交易紀錄影本、臺北縣政府警察
    局中和分局錦和派出所受理詐騙帳戶通報警示簡便格式表影
    本、被害人沈玉玲提出之彰化銀行自動櫃員機交易明細表影
    本各一份在卷可參，是被害人丙○○、沈玉玲等二人確有遭
    詐騙後匯款至被告以其母親名義申設上開帳戶之事實。
  (二)被告雖以其係求職遭詐騙而交付存摺、提款卡及密碼置辯，
    然以：被告不知求才之公司行號之名稱、地址，僅憑報紙分
    類廣告之電話聯絡且係初次且相約於路口見面之人即率而以
    其母親名義開戶，並將存摺、提款卡及密碼交付僅知悉綽號
    之人，而其存摺、提款卡、密碼係在多人出入往來之臺中市
    ○○○路與忠明南路路口交付，凡此均與一般員工謀職及公
    司徵才情形不符。又被告另辯稱係因自己積欠卡債，故以母
    親名義開立新帳戶，俾免債權人查扣薪水云云，惟正常經營
    之公司行號，當無容許支付薪水對象之員工以他人帳戶做為
    收受勞務對價之理，是被告所辯均與社會生活常態有悖。
  (三)至辯護人另辯以詐騙集團利用被告因急於謀職，未暇多慮之
    心理而交付存摺、提款卡及密碼，再另行出售予其他詐騙集
    團云云，並提出報載新聞影本為憑，然詐騙集團欲使用帳戶
    為犯罪工具，衡情當取得在該詐騙集團實力支配下之帳戶為
    之，如向他人騙取帳戶，倘經遭騙帳戶者掛失帳戶或以本人
    身分領取款項，則詐騙者豈非徒勞。再被告除於九十七年九
    月四日以0000000000手機與「阿德」0000000000通聯後，自
    同年月五日起即未有任何通聯紀錄，亦有通聯紀錄一份在卷
    可稽，是被告及辯護人所辯其曾以電話向「阿德」要回帳戶
    資料一節，就上開通聯紀錄觀之，並無足為有利被告之認定
    。
  (四)又被告之母甲○○○於本院審理中證稱：被告向其表示要找
    工作要開戶，該彰化銀行帳戶其子即被告表示遺失，其至內
    新派出所報案，但警察說怎麼可能，警察叫其去銀行報遺失
    ，也沒有做筆錄；被告表示要找工作，放在機車置物箱內遺
    失，也不知是否放在身上遺失，其有至派出所報案，但警察
    說不用，被告說其至警局就可以，被告所述都是真的等語。
    就證人甲○○○雖稱其確有至警局報案帳戶遺失惟警方並未
    受理，惟就報案原因係被告告知帳戶遺失，且或稱係置於機
    車置物箱內，或稱係置於被告身上遺失云云，就該帳戶資料
    失其占有之原因，均與被告所辯係因求職遭騙走一節迥異，
    顯見被告辯以求職遭騙走帳戶等情，實難憑信。
  (五)按刑法第十三條所稱之故意本有直接故意（確定故意）與間
    接故意（不確定故意）之別，條文中「行為人對於構成犯罪
    之事實，明知並有意使其發生者」為直接故意，至於「行為
    人對於構成犯罪之事實，預見其發生而其發生並不違背其本
    意者」則屬間接故意；又間接故意與有認識的過失（又稱疏
    虞過失）之區別，在於二者對構成犯罪之事實雖均預見其能
    發生，但前者對其發生並不違背其本意，後者則確信其不發
    生。而金融機構帳戶之申請甚為簡易方便，如係基於正當用
    途而有使用帳戶之必要，通常需用人得以自己名義申請辦理
    即可，本無假手他人之必要。倘前揭姓名年籍不詳之人非將
    被告提供之金融機構帳戶作為犯罪所得存提進出及其他不法
    用途，豈須隱匿自己真實姓名而向被告取得帳戶供己使用。
    又被告率將自己所有金融機構帳戶提款卡（含密碼）等交予
    他人使用，此等乖離常態之行為，就一般具有相當社會經驗
    之人而言，當可輕易預見該人收取提款卡、密碼等帳戶資料
    係供作非法使用。再者，蒐集他人金融機構帳戶作為被害人
    匯入款項之交易媒介，用以隱匿真正犯罪者身分及資金流向
    之犯罪模式，多係用於詐欺取財之犯罪，此乃一般使用人頭
    帳戶常見之非法利用類型，復經大眾傳播媒體再三披露，被
    告亦無從諉為不知。則該姓名年籍不詳自稱「阿德」之人於
    取得被告提供之金融機構帳戶資料後，嗣經他人用於詐欺取
    財之不法用途，此種犯罪手法仍未逸脫於被告幫助他人犯罪
    意思之外，即屬被告所預見。而被告提供金融機構帳戶提款
    卡、密碼在先，縱已得悉他人可能作為上開犯罪用途，卻又
    容任該項犯罪行為之繼續實現，足徵前揭犯罪行為自仍不違
    其本意，被告應具有幫助他人詐欺取財犯罪之間接故意。綜
    上所陳，本案事證已臻明確，被告犯行至堪認定，應予依法
    論科。
三、查本案真實姓名、年籍不詳自稱「阿德」之成年男子、及佯
    稱購物台、郵局人員所屬之詐欺集團，共同基於意圖為自己
    不法之所有，以上開方式詐騙被害人丙○○、沈玉玲等二人
    ，係共犯刑法第三百三十九條第一項詐欺取財罪。該詐騙集
    團成員間就詐欺取財犯行，有犯意聯絡及行為分擔，為共同
    正犯，惟幫助犯係從犯，從屬正犯而成立，刑法上既無「共
    同幫助」之情，當亦無「幫助共同」之可言（司法院七○廳
    刑一字第一一○四號函亦同此見解）。而被告提供以其母親
    甲○○○名義開立之上開帳戶存摺、提款卡、密碼予該詐欺
    集團成員以為詐欺取財之工具，係基於幫助他人詐欺取財之
    不確定故意，且所為屬詐欺取財罪構成要件以外之行為，核
    被告所為，係犯刑法第三十條第一項前段、刑法第三百三十
    九條第一項之詐欺取財罪之幫助犯。被告僅係幫助他人實施
    詐欺取財罪，為幫助犯，應依刑法第三十條第二項之規定，
    按詐欺取財罪正犯之刑減輕之。又移送併案（臺灣臺北地方
    法院檢察署九十八年度偵字第一四一四號）即被告以一提供
    彰化商業銀行南臺中分行帳戶之存摺、提款卡及密碼幫助該
    詐欺集團成員向被害人詐取財物，侵害被害人丙○○、沈玉
    玲財產法益，觸犯二幫助詐欺取財罪，為想像競合犯，應依
    刑法第五十五條規定從一重處斷。又移送併案（臺灣臺北地
    方法院檢察署九十八年度偵字第一四一四號）即被告幫助正
    犯詐騙被害人沈玉玲部分雖未據起訴，惟此部分與起訴部分
    有想像競合犯裁判上一罪關係，復經檢察官移送併案審理，
    本院自得併予審究。爰審酌被告提供帳戶存摺、提款卡及密
    碼供詐騙集團使用，造成被害人財物之損失，其幫助行為助
    長社會詐欺取財歪風，並使國家對於詐欺集團成員追訴與處
    罰困難，及其犯罪後態度等一切情狀，量處如主文所示之刑
    ，並諭知易科罰金之折算標準，以示懲儆。
據上論斷，應依刑事訴訟法第二百九十九條第一項前段，刑法第
三百三十九條第一項、第三十條第一項前段、第二項、第五十五
條、第四十一條第一項前段，刑法施行法第一條之一第一項、第
二項前段，判決如主文。
本案經檢察官陳僑舫到庭執行職務。
中    華    民    國    98    年    6     月     2    日
                  刑事第八庭  審判長法  官  黃家慧
                                    法  官  黃賢婷
                                    法  官  陳  葳
以上正本證明與原本無異。
如不服本判決應於收受判決後10日內向本院提出上訴書狀，並應
敘述具體理由；其未敘述上訴理由者，應於上訴期間屆滿後20日
內向本院補提理由書（均須按他造當事人之人數附繕本）「切勿
逕送上級法院」。
                                    書記官  張雅如
中    華    民    國    98    年     6     月     2    日
附錄法條：
刑法第三百三十九條第一項：
意圖為自己或第三人不法之所有，以詐術使人將本人或第三人之
物交付者，處五年以下有期徒刑、拘役或科或併科一千元以下罰
金。


司法院資訊處製作；財團法人民間司法改革基金會備份。
